臺灣臺北地方法院刑事判決　　　　　　　95年度訴字第1297號
公　訴　人　臺灣臺北地方法院檢察署檢察官
被　　　告　乙○○
選任辯護人　蘇千晃律師
　　　　　　周珮琦律師
　　　　　　周彥憑律師
上列被告因常業重利案件，經檢察官提起公訴（九十四年度偵續
字第三七五號、九十四年度偵字第一八二五六號），本院判決如
下：
    主  文
乙○○無罪。
    理  由
一、公訴意旨略以：被告乙○○為設於臺北市松山區○○○路○
    段二六二號一樓建華當舖之負責人，竟基於取得與原本顯不
    相當之重利為常業之犯意，先於民國九十三年八月五日，乘
    丙○○急迫需求資金週轉之際，貸以新臺幣（下同）二十五
    萬元，利息以每萬元每日須繳付二百元計算，並預扣利息七
    萬五千元，故實際僅交付丙○○十七萬五千元，而向丙○○
    收取如附表一編號一所示之高利，丙○○則簽發如附表一編
    號一、二號所示之還款支票二紙交付乙○○，憑為清償所欠
    借款。俟丙○○仍因需款孔急，致前開附表一編號一所示支
    票到期無力兌現，乙○○復趁丙○○為使上開支票兌現以免
    影響票信及商譽而急需週轉金之情況下，於同年八月十六日
    貸以丙○○如附表一編號三所示之借款金額十五萬元，並預
    扣如附表一編號三所示之利息五萬七千元後，將所餘款項九
    萬三千元交與丙○○存入其支票存款帳戶內，以應付附表一
    編號一所示之支票兌現，丙○○則再開立如附表一編號三所
    示之還款支票憑為還款。迨乙○○復承前之犯意，乘丙○○
    急迫之際，以上開貸款之方式，連續於附表一編號四至四十
    九所示之時間，分別貸與丙○○如附表一編號四至四十九所
    示之款項，藉以取得與原本不相當之重利；嗣因丙○○不堪
    重利無力償還而報警處理。乙○○復承前之犯意，於九十四
    年七月二十五日，乘甲○○急迫需求資金週轉之際，貸以四
    十萬元，並預扣利息十一萬二千元，而實際僅交付甲○○二
    十八萬八千元，同時向甲○○收取如附表二編號一至四所示
    之高利，甲○○並簽發如附表二編號一至四所示之還款支票
    四紙，憑為清償所欠借款；俟甲○○仍因需款孔急，致前開
    附表二編號一所示支票到期無力兌現，乙○○復乘甲○○為
    使上開支票兌現以免影響票信及商譽而急需週轉金之情況下
    ，於同年八月一日貸以甲○○如附表二編號五所示之借款金
    額十萬元，並向甲○○收取如附表二編號五所示之利息一萬
    八千元後，將十萬元交與甲○○供其存入其支票存款帳戶內
    ，以應付附表二編號一所示之支票兌現，甲○○則再開立如
    附表二編號五所示之還款支票憑為還款，乙○○藉以取得與
    原本不相當之重利。嗣因甲○○不堪重利無力償還而報警處
    理，始悉上情。因認被告涉犯刑法第三百四十五條之常業重
    利罪嫌云云。
二、按犯罪事實應依證據認定之，無證據不得認定犯罪事實；又
    不能證明被告犯罪者，應諭知無罪之判決，刑事訴訟法第一
    百五十四條第二項、第三百零一條第一項分別定有明文。次
    按，事實之認定應憑證據，如未能發現相當證據，或證據不
    足以證明，自不能以推測或擬制之方法，以為裁判基礎；又
    所謂認定犯罪事實之證據，係指足以認定被告確有犯罪行為
    之積極證據而言，而認定犯罪事實所憑之證據，雖不以直接
    證據為限，間接證據亦包括在內，然而無論直接或間接證據
    ，其為訴訟上之證明，須於通常一般人均不致有所懷疑，而
    得確信其為真實之程度，始得據之為有罪之認定，倘其證明
    尚未達到此一程度，而有合理懷疑存在時，事實審復已就其
    心證上理由予以闡述，敘明其如何無從為有罪之確信，因而
    為無罪之判決，尚不得任意指為違法；末按，刑事訴訟法第
    一百六十一條已於九十一年二月八日修正公布，其第一項規
    定：檢察官就被告犯罪事實，應負舉證責任，並指出證明之
    方法。因此，檢察官對於起訴之犯罪事實，應負提出證據及
    說服之實質舉證責任。倘其所提出之證據，不足為被告有罪
    之積極證明，或其指出證明之方法，無從說服法院以形成被
    告有罪之心證，基於無罪推定之原則，自應為被告無罪判決
    之諭知；最高法院著有二十九年上字第三一０五號、四十年
    臺上字第八十六號、七十六年臺上字第四九八六號、九十二
    年臺上字第一二八號判例可資參照。再者，被害人之陳述如
    無瑕疵，且就其他方面調查又與事實相符，固足採為科刑之
    基礎，倘其陳述尚有瑕疵，而在未究明前，遽採為論罪科刑
    之根據，即難認為適法；此亦有最高法院六十一年台上字第
    三０九九號判例要旨可參。
三、公訴意旨認被告乙○○涉犯常業重利罪，無非以告訴人丙○○、甲○○之指述，及台北市政府營利事業登記證、台北市
    政府警察局當鋪業許可證、台北市當鋪商業同業公會會員證
    書各一份、鈞鼎國際股份有限公司彰化銀行古亭分行支票存
    款對帳單、告訴人丙○○所簽發之支票二十五紙、及被告所
    書寫之借款明細一張等文件為主要論據；訊據被告則堅詞否
    認有何常業重利犯行，辯稱：伊借貸予丙○○、甲○○之款
    項均係依照當鋪業相關約定收取月息九分之利息（即每萬元
    每天利息三十元），並無收取重利等語。經查：
  (一)公訴人依告訴人丙○○於偵查、及本院審理中之證詞，認被
    告先後借貸如起訴書附表所示之款項予告訴人丙○○，並分
    別收取如九十六年二月七日補充理由書附件所示之月息云云
    ，然經本院調查證據後，認告訴人丙○○之證述有以下諸多
    疑點及瑕疵，尚難遽信為真：
  (1)公訴意旨認被告於如起訴書附表一（下簡稱附表一）編號一
    、二、三、六、八、十、十二、十五至十七、二十至二十三
    、四十四至四十六號所示之時間，分別借貸八萬四千元、九
    萬一千元、九萬三千元、七萬四千元、六萬二千元、六萬四
    千元、六萬二千元、十五萬六千元、二十一萬六千元、十九
    萬二千元、十六萬元、十五萬五千元、九萬六千元、十四萬
    八千元、十五萬六千八百元、十一萬二千元、十八萬四千八
    百元等款項予告訴人丙○○，且上開借款均以現金交付云云
    （參見九十五年十月十六日補充理由書），然查告訴人丙○○所使用之鈞鼎國際股份有限公司於彰化商業銀行古亭分行
    帳戶（帳號：00000000000000號）往來交易
    明細資料所示上開各筆借款當日存入之現金金額分別為：九
    十三年八月五日（即附表一編號一、二所示之借款日期）存
    入現金三十一萬八千元、九十三年八月十六日（即附表一編
    號三所示之借款日期）現金存入十九萬四千元、同年十月十
    一日（即附表一編號六所示之借款日期）存入現金四十萬八
    千元、同年十月二十日（即附表一編號八所示之借款日期）
    除由案外人鄭杉森以匯款方式存入四十萬元外，當日並無任
    何現金存款之情形、同年十一月四日（即附表一編號十之借
    款日期）存入現金二十六萬元、同年十一月十八日（即附表
    一編號十二之借款日期）存入現金二十萬元、同年十二月二
    十日（即附表一編號十七之借款日期）存入現金五十五萬二
    千元、九十四年一月五日（即附表一編號二十之借款日期）
    存入現金十三萬七千三百元、及十二萬元、同年一月十一日
    （即附表一編號二十一之借款日期）除存入現金十萬元，告
    訴人丙○○尚轉帳存入十一萬元、同年四月一日（即附表一
    編號四十四至四十六之借款日期）僅存入現金二十四萬元等
    情，核與告訴人所指各筆實際取得之借款金額尚有未合，已
    難遽信為真，佐以九十三年十二月九日（即附表一編號十五
    之借款日期），被告曾以匯款方式存入三十萬元，核與告訴
    人丙○○所指當日實際僅取得現金十五萬六千元之借貸情形
    ，亦有不符；再者，九十三年十二月十六日（即附表一編號
    十六所示之借款日期），除告訴人丙○○存入上開帳戶二十
    五萬五千元外，被告復曾以匯款方式匯入二十萬元至同一帳
    戶，互核告訴人丙○○所指其係取得現金二十一萬六千元之
    借貸情形，亦有矛盾；另於九十四年一月二十六日（即附表
    一編號二十二、二十三之借款日期），除經告訴人丙○○存
    入現金九萬元外，被告尚匯款二十五萬元至上開帳戶內，核
    與告訴人丙○○證述其係向被告借得現金九萬六千元、及十
    四萬八千元之情形相左，此有彰化商業銀行古亭分行九十四
    年十一月三十日彰古字第一一０三０號函、及九十五年十二
    月十九日彰古字第一０一一五三號函暨函附之支票存款帳戶
    資料及交易明細查詢各一份在卷可稽（參見九十四年度偵續
    字第三七五號卷第一頁以下、及本院一卷第一一五至一七三
    頁），自難據此為不利於被告之認定。又公訴人原依告訴人
    丙○○之指述，認如附表一編號五、十一、十九、二十五號
    等數筆借款均係由被告以匯款方式分別存入十一萬六千元、
    十二萬八千元、十萬五千元、十二萬零七百五十元等款項至
    上開彰化商業銀行古亭分行之帳戶內云云，然參諸其中附表
    一編號十一、十九等二次借款，經公訴人查證結果，當日並
    無任何被告匯款之紀錄，而附表一編號五、二十五部分，告
    訴人丙○○指稱被告係以匯款方式存入其上開帳戶十一萬六
    千元、十二萬零七百五十元云云，核與被告於借款當日即九
    十三年九月二十七日匯入十三萬七千一百五十四元、及九十
    四年二月四日匯入三十七萬元之款項，亦有違誤，此有上開
    彰化銀行古亭分行所函附之支票存款帳戶資料及交易明細查
    詢資料在卷可憑，益徵告訴人丙○○此部分指述尚有瑕疵，
    而難以採信。
  (2)次查，公訴人依據告訴人丙○○之證詞，認如起訴書附表一
    編號九、十三、十四、十八、三十一號之各筆款項均係由被
    告匯款至其上開銀行帳戶內乙節，然參諸上開彰化銀行古亭
    分行函附之交易明細查詢顯示，其中編號九、十三之匯款人
    並非被告，而係案外人鄒錫欽、陳德開等人所匯入，且匯款
    金額均為二十萬元，核與公訴意旨所稱告訴人丙○○實際取
    得之匯款金額僅有十二萬八千元、十六萬元之指述，已有未
    合；又附表一編號十四、十八、三十一號之匯款人雖確為被
    告本人無誤，然其匯款金額分別為二十萬元、三十萬元、二
    十萬元，亦與告訴人所指其實際僅取得十四萬八千元、二十
    一萬元、十五萬三千八百元等證詞相左。且查被告堅詞否認
    有借貸起訴書附表一編號四、七、二十四、二十六至二十八
    、三十九至四十、四十九等借款予告訴人丙○○等語，且公
    訴人亦無法提出積極明確之證據，可資證明被告確有借貸此
    部分借款予告訴人丙○○或告訴人丙○○所簽發之各票據係
    交予被告提示兌現，且公訴人其後亦認如附表一編號四、七
    、二十六、二十八、三十九至四十等票據提示人即案外人張
    志明、陳培生、楊建文、張志豪等人與告訴人丙○○前有借
    貸關係，相關借貸資金應予扣除等語（參見本院一卷第九六
    至一０九頁之台灣台北地方法院檢察署檢察官九十六年二月
    七日補充理由書），是被告此部分所辯，尚堪信為真實。
  (3)再者，告訴人丙○○所指述如起訴書附表一編號二十九、三
    十、三十二至三十三、三十四至三十五、三十六至三十八、
    四十一至四十三、及編號四十七至四十八部分之借貸方式及
    實際取得之借貸金額，雖有卷附之彰化商業銀行古亭分行九
    十五年十二月十九日彰古字第一０一一五三號函暨函附之支
    票存款帳戶資料及交易明細查詢資料、及鈞鼎國際股份有限
    公司於誠泰銀行所開立之支票存款對帳簿一份可資佐證（參
    見本院一卷第一五八、一六三至一六四、一七八頁及九十四
    年度偵續字第三七五號卷第四一至四三頁），然此部分仍應
    審究被告實際借款予告訴人丙○○之利息若干，以查明是否
    確有公訴人所指之常業重利犯行。而依告訴人即證人丙○○
    於本院審理中所到庭證稱：起訴書附表一編號第二十九號之
    借款是伊開三十萬元支票給被告，然被告實際給伊十七萬元
    ，利息為每萬元每天兩百元，以借貸金額三十萬元算，利息
    先預扣二十到二十一天；起訴書附表一編號三十二至三十三
    是在九十四年二月二十三日伊開兩張票各十萬元、二十三萬
    元向被告借款，但實際只拿到六萬元、十四萬元，利息也是
    每萬元每日兩百元，均各以十萬元、二十三萬元計算預扣利
    息二十一日，起訴書附表一編號三十四至三十五，是向被告
    借款三十三萬元，分別開立面額二十七萬、三十三萬元之支
    票，然實際只分別拿到十四萬五千元、及十八萬五千元，利
    息均是以每萬元每天三百元，並分別預扣二十天、二十一天
    之利息；起訴書附表一編號四十七部分，伊係開立二十七萬
    元之支票給被告，利息是每萬元每天四百元，先預扣十天利
    息；附表一編號四十八這筆是伊開立四十二萬元面額之支票
    ，預扣十二天之利息，利息亦為每萬元每天四百元計算，被
    告之利息計算方式會隨其情緒而有不同，但均在每萬元每天
    二百元至四百元中間，實際借款金額只經概算，差距會有幾
    百元，但交付之款項均只有減少不會增加云云，然經本院核
    算結果，苟告訴人丙○○之前揭利息計算方式確為真實，則
    如起訴書附表一編號二十九之借款經預扣利息後，被告應需
    交付告訴人丙○○十八萬元或十七萬四千元之現金，然告訴
    人丙○○實際上所收受之借款僅有十七萬元；又如附表一編
    號三十二之借款經預扣利息四萬二千元後，被告應需交付告
    訴人丙○○五萬八千元之現金，然實際上告訴人丙○○所收
    受之借款卻為六萬元；如附表一編號三十三之借款經預扣利
    息九萬六千六百元後，被告應需交付告訴人丙○○十三萬三
    千四百元現金，然實際上告訴人丙○○所收受之借款卻為十
    四萬元；如附表一編號三十四之借款經預扣利息十六萬二千
    元後，被告應需交付告訴人丙○○十萬八千元現金，然實際
    上告訴人丙○○所收受之借款卻高達十四萬五千元；如附表
    一編號三十五之借款經預扣利息二十萬七千九百元後，被告
    應需交付告訴人丙○○十二萬二千一百元現金，然實際上告
    訴人丙○○所收受之借款卻為十四萬元；如附表一編號四十
    七之借款經預扣利息十萬八千元後，被告應需交付告訴人丙○○十六萬二千元現金，然實際上告訴人丙○○所收受之借
    款卻為十六萬八千元；而附表一編號四十八之借款經預扣利
    息二十萬一千六百元後，被告應需交付告訴人丙○○二十一
    萬八千四百元現金，然實際上告訴人丙○○所收受之借款卻
    為二十五萬元，除附表一編號二十九外，均反較告訴人丙○○所指被告需實際交付之借款金額為高，而與其前揭所稱：
    交付之金額只會減少不會增加之證述已有未合，且告訴人所
    指上揭各筆借款之利息計算方式，與其所指陳實際取得之金
    額均不相符，自難僅以告訴人丙○○上開具有嚴重瑕疵之證
    詞，即逕為不利於被告之認定。佐以公訴人依告訴人丙○○
    歷次指述所計算出被告收取之利息竟由月息百分之六十四至
    百分之二百八十不等，實與一般重利業者收取利息均有一定
    標準之計算方式相違，而亦有可疑。
  (4)綜上所述，告訴人丙○○之指述尚有如上諸多可疑之處，且
    與前開卷附之彰化銀行古亭分行所函附之支票存款帳戶資料
    及交易明細查詢資料亦有不符，實難遽信為真，而逕認被告
    確有公訴人所指之常業重利犯行。
  (二)公訴意旨雖依據告訴人甲○○之證詞、及卷附被告親筆所書
    寫之借款明細一張，認被告此部分所為亦涉嫌常業重利犯行
    ，然參諸告訴人甲○○對於上開借款金額及利息雖迭於警詢
    、偵查中證述明確（參見九十四年度偵字第一八二五六號卷
    第八至十二頁、第五九至六二頁），然被告之選任辯護人則
    具狀辯稱：被告實際借款之金額均與告訴人甲○○簽發之之
    票票面金額相符，僅各收取月息九分即三千三百元之利息等
    語（參見本院一卷第四四頁），然此部分並未據公訴人提出
    匯款資料或資金往來明細等積極明確之證據，以資證明被告
    實際交付借款予告訴人甲○○時均會預扣一萬八千元至二萬
    八千元不等之利息，自難僅憑告訴人甲○○之單一指述，而
    逕為證明被告犯罪之認定。
四、綜上所述，依現存之證據資料，尚不足以證明被告借款予告
    訴人丙○○、甲○○之行為係涉犯常業重利罪嫌，揆諸前開
    法條規定及最高法院判例說明，自難逕以刑法常業重利罪相
    繩，此外，復查無其他積極證據可資證明被告有公訴人所指
    常業重利犯行，自應為被告無罪之諭知，以昭審慎。
據上論斷，應依刑事訴訟法第三百零一條第一項，判決如主文。
本案經檢察官孫小萍到庭執行職務。
中　　華　　民　　國　　96　　年　　3　　月　　30　　日
                    刑事第十三庭 審判長法  官 黃雅君
                                       法  官 鍾素鳳
                                       法  官 吳佳薇
上正本證明與原本無異。
如不服本判決，應於判決送達後10日內向本院提出上訴狀（應抄
附繕本）。告訴人或被害人如對於本判決不服者，應具備理由請
求檢察官上訴，其上訴期間之計算係以檢察官收受判決正本之日
期為準。
中　　華　　民　　國　　96　　年　　4 　　月　　3 　　日
                                      書記官 潘文賢
